---
title: "TP R CEFIM 2022 - Analyse mondiale"
author: "Maxime Maillet"
date: "`r format(Sys.time(), '%d %B %Y')`"
output: 
  html_document:
    toc: yes
editor_options: 
  markdown: 
    wrap: 72
    fig_captions: true
    number_sections: true
  chunk_output_type: console
---

```{r setup, include=FALSE}
knitr::opts_chunk$set(echo = FALSE,
                      message = FALSE,
	                    warning = FALSE,
	                    fig.path = "Figures/")
```

```{r warning=FALSE, include=FALSE}

library(tidyverse)
library(tidyselect)
library(readxl)
library(lubridate)
library(shiny)
library(countrycode)

```

# Analyse mondiale

## Population

la population mondiale augmente de façon presque constante depuis 1960 avec une évolution maximal dans les années 90

```{r POPULATION NETTOYAGE}

# lecture du fichier population, on supprimer les 16 premières lignes et on passe les "..." en NA
population<-read_xlsx("Population.xlsx",
                      skip = 16,
                      na="...") |> 
  # on filtre pour garder le monde, les continents et les pays
  filter(Type=="Country/Area" | Type=="Region" | Type=="World")|> 
  # on supprime les colonnes inutiles
  select(-1,-2,-4,-7)|> 
  rename(pays=1) |> 
  # pivot pour avoir une seule colonne "année"
  pivot_longer(cols=4:74,
               names_to="annee",
               values_to = "population") |> 
  # on multiplie par 1000 pour avoir la bonne population
  mutate(population=population*1000) |> 
  mutate(annee=as.integer(annee))

```


```{r POPULATION GRAPHIQUE}

# on filtre le type pour garder uniquement "World"
ggplot(population |> 
         filter(Type=="World") |> 
         # on calcule l'evolution d'une année à l'autre
         mutate(evolution=population-lag(population)))+
  aes(annee, population, fill=evolution)+
  geom_col()+
  scale_x_continuous(breaks =seq(1950,2020,5))+
  # on passe la légende en écriture normale (pas scientifique), et on ajoute un séparateur de millier
  scale_fill_gradient(low="green", high="red", labels = function(x) {format(x,scientific=FALSE, big.mark=" ")})+
  labs(fill="Evolution/(an-1)",
       x="Années",
       y="Nombre d'habitants",
       title = "Evolution de la population mondiale")+
  theme(legend.position=c(0.2,0.8),
        axis.text.x = element_text(angle=45,
                                   hjust = 1,
                                   vjust = 1),
        legend.background = element_rect(color="black", fill="lightblue"),
        axis.line = element_line(colour = "black"),
        panel.background = element_blank())+
  # on passe l'axe y en écriture normale (pas scientifique), et on ajoute un séparateur de millier
  scale_y_continuous(labels = function(x) {format(x,scientific=FALSE, big.mark=" ")})
  
```

## Energie

```{r ENERGIE NETTOYAGE}

# lecture du fichier énergie
energie<-read_delim("Energie.csv") |>
  # on sélectionne uniquement les colonnes qui concernent la population
  select(1:3,contains("consumption")) |> 
  # on a des données qu'à partir de 1965
  filter(year>=1965) |> 
  # on pivote toutes les consommations
  pivot_longer(cols=4:16,
               names_to = "energie",
               values_to = "consommation") |> 
  # on supprime le suffixe "_consumption"
  mutate(energie=str_remove(energie,"_consumption")) |> 
  # modifications types et noms de colonnes
  rename(annee=year) |> 
  mutate(annee=as.integer(annee)) |> 
  rename(pays=country)

# Création de vecteurs pour les sources et types d'énergies

source_energie<-c("biofuel","coal","gas","hydro","nuclear","oil","solar","wind", "other_renewable")
type_energie<-c("fossil_fuel", "low_carbon")

```

on constate une augmentation presque constante depuis 1965 de la consommation d’énergie, le pétrole , le charbon et le gaz sont les 3 sources d'énergies les plus représentées 

```{r ENERGIE GRAPHIQUE}

# on filtre pour garder les données mondiales, on récupère uniquement les sources d'énergie
energie_source<-energie |>
  filter(pays=="World") |> 
  filter(!is.na(consommation)) |> 
  filter(energie %in% source_energie) |> 
  # on trie l'energie en fonction de la consommation pour la représentation graphique
  mutate(energie=fct_reorder(energie, -consommation))

# Création du graphique par source d'énergie
ggplot(energie_source)+
  aes(annee,consommation, fill=energie, group=energie)+ # on groupe par énergie pour le geom_area()
  geom_area()+
  labs(fill="Sources d'énergie",
       x="Années",
       y="Consommation (TWh)",
       title = "Evolution de la consommation par source d'énergie")+
  theme(legend.position=c(0.3,0.8),
        axis.text.x = element_text(angle=45,
                                   hjust = 1,
                                   vjust = 1),
        legend.background = element_rect(color="black", fill="lightblue"),
        axis.line = element_line(colour = "black"),
        panel.background = element_blank())+
  # on met la légende en 2 colonnes
  guides(fill=guide_legend(ncol=3))+
  scale_x_continuous(breaks=seq(1965,2019,5))+
  scale_y_continuous(labels = function(x) {format(x,scientific=FALSE, big.mark=" ")})+
  # utilisation d'une autre palette de couleurs
  scale_fill_viridis_d()

```

On observe aussi une sur représentation de la consommation d'énergie fossile 

``` {r ENERGIE GRAPHIQUE 2}  

# on filtre pour garder les données mondiales, on récupère uniquement les types d'énergie
energie_type<-energie |> 
  filter(pays=="World") |> 
  filter(!is.na(consommation)) |> 
  filter(energie %in% type_energie) |> 
  # on trie l'energie en fonction de la consommation pour la représentation graphique
  mutate(energie=fct_reorder(energie, -consommation))

# Création du graphique par type d'énergie
ggplot(energie_type)+
  aes(annee,consommation, fill=energie, group=energie)+
  geom_area()+
  labs(fill="Types d'énergie",
       x="Années",
       y="Consommation (TWh)",
       title = "Evolution de la consommation par type d'énergie")+
  theme(legend.position=c(0.3,0.8),
        axis.text.x = element_text(angle=45,
                                   hjust = 1,
                                   vjust = 1),
        legend.background = element_rect(color="black", fill="lightblue"),
        axis.line = element_line(colour = "black"),
        panel.background = element_blank())+
  scale_x_continuous(breaks=seq(1965,2019,5))+
  scale_y_continuous(labels = function(x) {format(x,scientific=FALSE, big.mark=" ")})+
  # on change les couleurs
  scale_fill_manual(values = c("gray","green"))

```

## Nourriture

```{r NOURRITURE NETTOYAGE}

# lecture du fichier nourriture, avec encoding pour les noms de pays
nourriture<-read_delim("Nourriture.csv", locale=locale(encoding = "ISO-8859-1")) |> 
  # on supprime les colonnes qui finissent par F
  select(-ends_with("F")) |> 
  # on garde uniquement les lignes qui contiennent "Total" ou "Primary"
  filter(str_detect(Item, pattern="Total|Primary")) |> 
  # on supprime les suffixes
  mutate(Item=str_remove(Item, ", Total| Primary")) |> 
  # on pivote pour avoir une seule colonne "année"
  pivot_longer(cols=8:67,
               names_to = "annee",
               values_to = "valeur") |> 
  # on replace la colonne unité
  relocate(Unit, .after=valeur) |> 
  # modifications des types et noms de colonnes
  mutate(annee=as.integer(parse_number(annee)))|> 
  rename(pays=Area, produit=Item) |> 
  # suppression des lignes inutiles
  select(-`Item Code`, -`Element Code`, -`Area Code`) |> 
  # on garde uniquement la Production de nourriture
  filter(Element=="Production") |> 
  mutate(pays=str_replace(pays, "USSR", "Russian Federation"), 
         pays=str_replace(pays,"Ethiopia PDR", "Ethiopia")) |> 
  mutate(pays=str_replace(pays,"Sudan \\(former\\)", "Sudan")) 

```

Dans le même temps on observe aussi une augmentation de la production de nourriture dans les mêmes proportions pour chaque produit , une augmention qui semble être proportionnelle à l'augmentation de la population

```{r NOURRITURE GRAPHIQUE}

# Création du graphique de la nourriture mondiale
ggplot(nourriture |> 
         filter(pays=="World") |> 
         mutate(produit=fct_reorder(produit, -valeur)))+ # on trie la colonne produit en fonction des valeurs
  aes(annee,valeur, fill=produit, group=produit)+
  geom_area()+
  labs(fill="Produits",
       x="Années",
       y="Production (tonnes)",
       title = "Evolution de la production de nourriture")+
  theme(legend.position=c(0.3,0.8),
        axis.text.x = element_text(angle=45,
                                   hjust = 1,
                                   vjust = 1),
        legend.background = element_rect(color="black", fill="lightblue"),
        axis.line = element_line(colour = "black"),
        panel.background = element_blank())+
  guides(fill=guide_legend(ncol=3))+
  scale_x_continuous(breaks=seq(1965,2019,5))+
  scale_y_continuous(labels = function(x) {format(x,scientific=FALSE, big.mark=" ")})

```

# Analyse continentale

```{r LECTURE FICHIER ISO}

# on lit le fichier iso qui nous permettra de faire des liens avec nos tableaux de données
iso<-read_delim("iso.csv")

# nettoyage
iso_clean<-iso |> 
  select(1,3,4,6) |>
  rename(Country_code=3) |>
  mutate(Country_code=as.numeric(Country_code))

```

## Population

En comparaison avec l'Asie qui a une population qui a triplé et avec l'Afrique qui a une population qui a doublé les autres continents semble avoir une population presque constante entre 1950 et 2020

```{r POPULATION CONTINENT GRAPHIQUE}

# Création du graphiqueen filtrant sur les continents ("region")
population |>
  filter(Type=="Region") |>
  ggplot()+
  aes(annee,population,colour=pays)+
  geom_point(size=3)+
  geom_line(size=3)+
  scale_y_continuous(labels = function(x){format(x,scientific=FALSE,big.mark=" ")})+
  labs(colour="Continent",
       x="Années",
       y="Nombre d’habitants",
       title = "Evolution de la population mondiale par continent")+
  theme(legend.position=c(0.2,0.8),
        axis.text.x = element_text(angle=45,
                                   hjust = 1,
                                   vjust = 1),
        legend.background = element_rect(color="black", fill="lightblue"),
        axis.line = element_line(colour = "black"),
        panel.background = element_blank())

```


## Energie

```{r TABLEAU CONTINENTS}

# création d'un tableau permettant de récupérer les continents dans le fichier iso
energie_continent<-inner_join(energie,iso_clean,by=c("iso_code"="alpha-3")) |>
  select(-name,-Country_code) |> 
  group_by(region, annee, energie) |> # on groupe par continent et type d'energie
  summarise(consommation=sum(consommation, na.rm = TRUE))|> # on fait la somme des consommations par continent, annee et energie
  mutate(energie=fct_reorder(energie, -consommation))

```

on peut voir que l'Asie a une augmentation de la consommation d'énergie beaucoup plus forte que les autre et que l'Europe malgrès un pic de consommation en 1984 en particulier la consommation du biofuel, à une consommation plutôt constante

```{r ENERGIE CONTINENTALE PAR SOURCE D_ENERGIE}

#  création du graphique par source d'énergie
ggplot(energie_continent |> filter(energie %in% source_energie))+
  aes(annee,consommation, fill=energie, group=energie)+
  geom_area()+
  labs(fill="Sources d'énergie",
       x="Années",
       y="Consommation (TWh)",
       title = "Evolution de la consommation par source d'énergie")+
  theme(legend.position=c(0.85,0.2),
        axis.text.x = element_text(angle=45,
                                   hjust = 1,
                                   vjust = 1),
        legend.background = element_rect(color="black", fill="lightblue"),
        axis.line = element_line(colour = "black"),
        panel.background = element_blank())+
  # on met les continents en facette en libérant les axes
  facet_wrap(~region, scales="free")+
  guides(fill=guide_legend(ncol=2))+
  scale_x_continuous(breaks=seq(1950,2019,5))+
  scale_y_continuous(labels = function(x) {format(x,scientific=FALSE, big.mark=" ")})+
  scale_fill_viridis_d()


```

On peut voir que les continent ayant la plus grosse augmentation utilise en proportion plus d’énergie fossile que les autres

```{r ENERGIE CONTINENTALE PAR TYPE D_ENERGIE}

#  création du graphique par source d'énergie
ggplot(energie_continent |> filter(energie %in% type_energie))+
  aes(annee,consommation, fill=energie, group=energie)+
  geom_area()+
  labs(fill="Types d'énergie",
       x="Années",
       y="Consommation (TWh)",
       title = "Evolution de la consommation par type d'énergie")+
  theme(legend.position=c(0.85,0.4),
        axis.text.x = element_text(angle=45,
                                   hjust = 1,
                                   vjust = 1),
        legend.background = element_rect(color="black", fill="lightblue"),
        axis.line = element_line(colour = "black"),
        panel.background = element_blank())+
  facet_wrap(~region, scales="free")+
  guides(fill=guide_legend(ncol=2))+
  scale_x_continuous(breaks=seq(1950,2019,5))+
  scale_y_continuous(labels = function(x) {format(x,scientific=FALSE, big.mark=" ")})+
  scale_fill_manual(values = c("gray","green"))
```


## Nourriture

Dans le même temps la production de nourriture augmente partout sauf en *Europe*

```{r GRAPHIQUE NOURRITURE}

# Création du graphique de la nourriture en filtrant les continents
ggplot(nourriture |> filter(pays %in% c("Americas", "Asia", "Oceania", "Europe", "Africa")) |> mutate(produit=fct_reorder(produit, -valeur)))+
  aes(annee,valeur, fill=produit, group=produit)+
  geom_area()+
  facet_wrap(~pays, scales = "free")+
  labs(fill="Produits",
       x="Années",
       y="Production (tonnes)")+
  theme(legend.position=c(0.82,0.25),
        axis.text.x = element_text(angle=45,
                                   hjust = 1,
                                   vjust = 1),
        legend.background = element_rect(color="black", fill="lightblue"),
        axis.line = element_line(colour = "black"),
        panel.background = element_blank())+
  guides(fill=guide_legend(ncol=2))+
  scale_x_continuous(breaks=seq(1965,2019,5))+
  scale_y_continuous(labels = function(x) {format(x,scientific=FALSE, big.mark=" ")})

```

# Analyse par pays

Après une analyse pour chaque années nous avons déterminé que l'année la plus récente avec les données les plus complètes était l'année 2016, nous vous présenterons donc des cartes reprénsentant l'année 2016, pour voir les informations pour les autres années , un lien vers notre shinyapp est disponible a la fin de ce document.

## Population

on voit que les 2 pays les plus peuplés , très largement par rapport aux autres , sont la Chine et l'Inde

```{r CARTE CHOROPLETHE POPULATION}

# on charge le fichier world data pour générer les coordonnées des pays
world_map<-map_data("world") |> 
  mutate(iso_code=countrycode(region,origin="country.name",destination="iso3n")) |>
  mutate(iso_code2=countrycode(region,origin="country.name",destination="iso3c")) # création d'isocodes pour les pays


# on filtre pour avoir les pays et la dernière année
population_pays<-population|> filter(Type=="Country/Area" & annee==2016)
# jointure entre le tableau des pays et les coordonnées
population_coord <-left_join(population_pays,world_map,by=c("Country code"="iso_code")) 

# Création de la carte
ggplot(population_coord)+
  aes(x=long,y=lat,group=group)+
  geom_polygon(aes(fill=population),colour="black")+
  scale_fill_gradient(low="lightblue", high="red",labels = function(x) {format(x,scientific=FALSE, big.mark=" ")})+
  theme(legend.position=c(0.1,0.3),
        legend.background = element_rect(color="black", fill="lightblue"),
        axis.text = element_blank(),
        axis.title = element_blank()
  )

```

## Energie

Les 2 pays les plus consommateur d'énergie sont la Chine et les Etats-Unis

```{r CARTE CHOROPLETHE ENERGIE}

# on charge le fichier world data pour générer les coordonnées des pays
world_map<-map_data("world")|> 
  # on génère un isocode par pays
  mutate(iso_code2=countrycode(region, origin = "country.name", destination = "iso3c"))

# on filtre sur l'année 2016 qui a le plus de données et sur "primary energy" qui est le total de toutes les énergies
energie_primary_2016<-energie |> 
  filter(annee==2016, energie=="primary_energy") |>
  drop_na(iso_code) # on supprime les NA de la colonne isocode pour ne garder que les pays qui ont un isocode (car sinon bug lors de la fusion avec world_map, il fusionne les NA ensemble et des petits pays se retrouvent avec des mauvaises valeurs)
  
# on fusionne le tableau d'energie 2016 avec world_map
energie_carte<-world_map |> 
  mutate(group=as_factor(group),
         region=as_factor(region)) |> 
  inner_join(energie_primary_2016, by = c("iso_code2"="iso_code"))

# création de la carte
ggplot(energie_carte)+
  aes(long,lat,group=group)+
  geom_polygon(aes(fill=consommation), colour="black")+
  # on change les couleurs du gradient
  scale_fill_gradient(low="green", high="red")+
  labs(fill = "Conso d'énergie")+
  theme(legend.position=c(0.1,0.3),
        legend.background = element_rect(color="black", fill="lightblue"),
        axis.text  = element_blank(),
        axis.title = element_blank())

```

## Nourriture

On voit que les plus grand producteurs de nourriture sont la Chine, L'Inde, le Brésil et les Etats-Unis, qui sont aussi les pays les plus peuplés

```{r CARTE CHOROPLETHE NOURRITURE}

# on filtre sur l'année 2020
nourriture_2020 <- nourriture |>
  filter(annee == 2016) |> 
  group_by(pays) |> 
  summarise(valeur = sum(valeur, na.rm = TRUE)) |> # on fait la somme de tous les produits
  filter(valeur != 0) |> 
  filter(pays != "World" & pays!="China") |> # on supprime le monde et la chine qui est décomposée dans le tableau
  mutate(iso_code2=countrycode(pays, origin = "country.name", destination = "iso3c")) |> # on génère l'isocode
  filter(!is.na(iso_code2)) # on supprime les NA

# on fusionne le tableau 2020 avec les données world_map
nourriture_map<-inner_join(nourriture_2020, world_map, by = c("iso_code2" = "iso_code2"))

# Création du graphique de la nourriture
ggplot(nourriture_map)+
  aes(x=long,y=lat,group=group)+
  geom_polygon(aes(fill = valeur),colour="black")+
  scale_fill_gradient( low = "yellow2", high = "red2", labels = function(x) {format(x,scientific=FALSE, big.mark=" ")})+
  labs(fill = "Production(tonnes)")+
  theme(legend.position=c(0.1,0.3),
        legend.background = element_rect(color="black", fill="lightblue"),
        axis.text  = element_blank(),
        axis.title = element_blank())

```


# Application shiny

```{r}

knitr::include_app( "https://mmaillet.shinyapps.io/Analyses_Mondiales/?_ga=2.98854366.1524096991.1655824260-1647850945.1655373829")

```

